ACORDAO-COMPLETO-2439377

ACÓRDÃO 11/2021 ATA 1/2021 - PRIMEIRA CÂMARA

VISTOS, relatados e discutidos estes autos de processo de tomada de contas especial instaurada pelo Fundo Nacional de Desenvolvimento da Educação em face da omissão na prestação de contas quanto aos recursos repassados por força do Programa Nacional de Apoio ao Transporte do Escolar de 2012 (Pnate/2012) ,
	ACORDAM os Ministros do Tribunal de Contas da União, reunidos em sessão da Primeira Câmara, ante as razões expostas pelo relator, em:
	9.1. com fundamento nos arts. 1º, inciso I, e 16, inciso III, alíneas "b" e "c", da Lei 8.443/1992 c/c os arts. 19 e 23, inciso III, da mesma Lei, e com os arts. 1º, inciso I, 209, inciso III, 210 e 214, inciso III, do RITCU, julgar irregulares as contas do sr. Joaquim Aristeu Figueiredo da Fonseca (XXX.726.194-XX) , condenando-o ao pagamento das quantias abaixo discriminadas, com a fixação do prazo de 15 (quinze) dias, a contar das notificação, para comprovar, perante o Tribunal (art. 214, inciso III, alínea "a", do RITCU) , o recolhimento da dívida aos cofres do Fundo Nacional de Desenvolvimento da Educação, atualizada monetariamente e acrescida dos juros de mora, calculados a partir da data indicada até a do efetivo recolhimento, na forma prevista na legislação em vigor:
	DATA
	VALOR (R$ 1,00) 

	30/3/2012
	17.164,68

	26/4/2012
	17.164,68

	15/5/2012
	17.164,68

	28/6/2012
	17.164,68

	31/7/2012
	17.164,68

	31/8/2012
	17.164,68

	28/9/2012
	17.164,68

	31/10/2012
	17.164,68

	30/11/2012
	17.164,68

9.2. aplicar ao sr. Joaquim Aristeu Figueiredo da Fonseca (XXX.726.194-XX) multa no valor de R$ 23.000,00 (vinte e três mil reais) , nos termos do art. 57 da Lei 8.443/1992 c/c art. 267 do RITCU, fixando-lhe o prazo de quinze dias, a contar das notificações, para comprovar, perante o Tribunal (art. 214, inciso III, alínea "a", do RITCU) , o recolhimento da dívida aos cofres do Tesouro Nacional, atualizada monetariamente desde a data do presente acórdão até a data do efetivo recolhimento, se for paga após o vencimento, na forma da legislação em vigor;
	9.3. autorizar, nos termos do art. 28, inciso II, da Lei 8.443/1992, a cobrança judicial das dívidas, caso não seja atendida a notificação;
	9.4. autorizar, caso solicitado, o pagamento das dívidas em até 36 (trinta e seis) parcelas mensais e consecutivas, nos termos do art. 26 da Lei 8.443/1992 c/c o art. 217 do RITCU, fixando o prazo de 15 (quinze) dias, a contar do recebimento da notificação, para comprovação perante o Tribunal do recolhimento da primeira parcela, e de 30 (trinta) dias, a contar da parcela anterior, para comprovação do recolhimento das demais parcelas, devendo incidir sobre cada valor mensal, atualizado monetariamente, os juros de mora devidos, na forma prevista na legislação em vigor;
	9.5. alertar o responsável de que a inadimplência de qualquer parcela acarretará o vencimento antecipado do saldo devedor;
	9.6. esclarecer ao responsável, sr. Joaquim Aristeu Figueiredo da Fonseca (XXX.726.194-XX) , em obediência ao art. 12, § 2º, da Lei 8.443/1992 e ao art. 12, inciso VI, da Resolução TCU 170/2004, que o recolhimento tempestivo do débito somente saneará o processo caso seja reconhecida a sua boa-fé e não se constate outra irregularidade nas contas;
	9.7. dar ciência da presente deliberação ao Procurador-Chefe da Procuradoria da República no Estado do Piauí, nos termos do § 3º do art. 16 da Lei 8.443/1992 c/c o § 7º do art. 209 do RITCU; e
9.8. dar ciência do presente acórdão ao responsável, ao FNDE e à Prefeitura Municipal de Currais/PI.

Tomada de contas especial instaurada em razão de omissão no dever de prestar contas dos recursos repassados no âmbito do Programa Nacional de Apoio ao Transporte do Escolar no exercício de 2012.

Primeira Câmara

Prefeitura Municipal de Currais/PI

3. Interessados/Responsáveis:
3.1. Interessado: Fundo Nacional de Desenvolvimento da Educação (00.378.257/0001-81)
3.2. Responsável: Joaquim Aristeu Figueiredo da Fonseca (XXX.726.194-XX)

13.1. Ministros presentes: Walton Alencar Rodrigues (Presidente), Benjamin Zymler (Relator), Vital do Rêgo e Jorge Oliveira.
13.2. Ministro-Substituto presente: Weder de Oliveira.

BENJAMIN ZYMLER

Adoto como relatório, com alguns ajustes de forma, a instrução elaborada no âmbito da Secretaria de Controle Externo de Tomada de Contas Especial (SecexTCE) , inserta à peça 70:
"INTRODUÇÃO
Trata-se de processo de Tomada de Contas Especial instaurada pelo Fundo Nacional de Desenvolvimento da Educação - FNDE, do Ministério da Educação - MEC, por meio do Processo Original 23034.019593/2017-42, com Relatório de TCE 527/2017-DIREC/COTCE/CGCAP/DIFIN-FNDE/MEC, em desfavor do Sr. Joaquim Aristeu Figueiredo da Fonseca, CPF XXX.726.194-XX, prefeito municipal de Currais/PI na gestão 2009-2012, em razão da omissão no dever de prestar contas dos recursos repassados ao referido município no âmbito do Programa Nacional de Apoio ao Transporte do Escolar/PNATE-Fundamental no exercício de 2012, com as seguintes especificações:
1.1. Objeto: transferência, em caráter suplementar, aos estados, ao Distrito Federal e aos municípios, de recursos financeiros destinados a custear a oferta de transporte aos alunos da educação básica pública, residentes em área rural, com o objetivo de garantir o acesso à educação.
1.2. A Resolução/CD/FNDE 12, de 17/3/2011, regulamenta o PNATE (peça 25) , fixando prazo final para prestação de contas dos recursos repassados até 28/2/2013 (art. 17, § 1º, daquela norma) .
1.3. Houve alteração para o FNDE receber a prestação de contas do PNATE/2012 até 30/4/2013, conforme Resolução/CD/FNDE 5/2013 (peça 26) .
1.4. Ordens Bancárias-OB direcionadas à conta corrente 10961-4 da agência 0589-4 do Banco do Brasil, de titularidade do Ente Executor - EEx, Prefeitura Municipal de Currais/PI, no âmbito do PNATE/2012 (peça 22) : 
	OB
	Emissão
	Valor (R$ 1,00) 

	2012OB600087
	30/3/2012
	1.405,30

	2012OB600002
	30/3/2012
	15.759,38

	2012OB600203
	26/4/2012
	15.759,38

	2012OB600172
	26/4/2012
	1.405,30

	2012OB600375
	15/5/2012
	1.405,30

	2012OB600334
	15/5/2012
	15.759,38

	2012OB600549
	28/6/2012
	1.405,30

	2012OB600512
	28/6/2012
	15.759,38

	2012OB600696
	31/7/2012
	1.405,30

	2012OB600599
	31/7/2012
	15.759,38

	2012OB600763
	31/8/2012
	15.759,38

	2012OB600780
	31/8/2012
	1.405,30

	2012OB600972
	28/9/2012
	1.405,30

	2012OB600971
	28/9/2012
	15.759,38

	2012OB601106
	31/10/2012
	15.759,38

	2012OB601087
	31/10/2012
	1.405,30

	2012OB601264
	30/11/2012
	15.759,42

	2012OB601207
	30/11/2012
	1.405,26

	Total:
	 154.482,12

HISTÓRICO
2.	Para o PNATE-Fundamental/2012 foram transferidos, por data, para a conta corrente 10961-4 da agência 0589-4 do Banco do Brasil, de titularidade da Prefeitura Municipal de Currais/PI, os seguintes valores (peça 22) :
	Data
	Valor (R$ 1,00) 

	30/3/2012
	17.164,68

	26/4/2012
	17.164,68

	15/5/2012
	17.164,68

	28/6/2012
	17.164,68

	31/7/2012
	17.164,68

	31/8/2012
	17.164,68

	28/9/2012
	17.164,68

	31/10/2012
	17.164,68

	30/11/2012
	17.164,68

	TOTAL
	154.482,12

Valor atualizado até 1º/1/2017: R$ 211.446,05 (peça 27) 
3.	Em 15/8/2013, foi remetido o Ofício 4809E/2013-SEOPC/COPRA/COCAP/DIFIN/FNDE à Sra. Ana Cláudia do Ó Silva (peça 11) , então prefeita municipal de Currais/PI, que comunicou a omissão no dever de prestar contas dos recursos transferidos ao município no âmbito do PNATE-Fundamental, cuja recepção foi registrada no Sistema de Gestão de Prestação de Contas do FNDE - SIGPC em 26/8/2013 (peça 12) . Na mesma data, foi remetido ao Sr. Joaquim Aristeu Figueiredo da Fonseca o Ofício 4810E/2013-SEOPC/COPRA/CGCAP/DIFIN/FNDE, que não teve ciência por parte do ex-prefeito (peça 10) .
4.	Em 17/12/2013, foi devidamente protocolada junto à Procuradoria da República no Piauí Representação oferecida pelo município de Currais/PI, no ato representado pela sua então prefeita, Sra. Ana Cláudia do Ó Silva, contra o prefeito municipal antecessor, Sr. Joaquim Aristeu Figueiredo da Fonseca, CPF XXX.726.194-XX, face às omissões do ex-prefeito nas prestações de contas dos PNATE dos exercícios de 2011 e 2012 (peça 24, p. 33-36) . 
5.	Igualmente, em 17/12/2013, foi impetrada perante a Vara da Seção Judiciária Federal de Floriano/PI uma Ação Civil Pública por Improbidade Administrativa c/c Ressarcimento de Danos ao Erário devido às omissões de prestações de contas pelo Sr. Joaquim Aristeu Figueiredo da Fonseca quanto aos mesmos PNATE de 2011 e 2012 (peça 24, p. 37-46) , de onde se tem a seguinte alegação:
'Inegáveis os prejuízos causados pelo ex-Prefeito Municipal, ora Requerido, que recebeu os recursos sem, contudo, prestar contas a quem de direito, convindo registrar que não foi encontrado na Prefeitura Municipal um único documento acerca da utilização desses recursos no exercício financeiro de 2011 e 2012, que possibilitasse à atual prefeita fazer a devida prestação de contas dos recursos federais repassados ao Município pelo FNDE, referente ao PNATE.'
6. 	Segundo o Sistema de Gestão de Prestação de Contas do FNDE - SIGPC, em 29/1/2014 (peça 23) , foi registrado nesse mesmo SIGPC o efeito suspensivo da inadimplência relativa à omissão no dever de prestar contas pelo PNATE/2012, tendo por fulcro a representação do município contra o ex-prefeito perante o Ministério Público Federal (peça 23) .
7.	Em 3/5/2017, foi remetido ao ex-prefeito municipal o Ofício 11315/2017-SEOPC/COPRA-CGCAP/DIFIN/FNDE (peça 11, p. 2-3) , comunicando-lhe a omissão na prestação de contas e requisitando providências. Tal ofício foi regularmente recepcionado, conforme Aviso de Recebimento - AR, em 16/5/2017 (peça 12, p. 2-3) , enquanto o ex-prefeito manteve-se silente, conforme a Informação 1308/2017/SEOPC/COPRA/CGCAP/DIFIN-FNDE (peça 10, p. 1) .
8.	Nos termos do Relatório de TCE 527/2017 - DIREC/COTCE/CGAPC/DIFIN-FNDE/MEC, de 4/10/2017 (peça 17) , o Sr. Joaquim Aristeu Figueiredo da Fonseca, prefeito do município de Currais/PI na gestão 2009-2012, foi considerado como a pessoa responsável pela gestão dos recursos federais recebidos por meio do repasse do PNATE/2012 e que deixou de tomar as medidas necessárias para a comprovação do regular uso dos valores públicos que lhe foram confiados, sendo considerado, portanto, o responsável pelo prejuízo apurado na TCE em tela (peça 17, p. 3) .
9.	Em 25/4/2018, foi emitido o Relatório de Auditoria 353/2018, do Ministério da Transparência e Controladoria-Geral da União, que concordou com as informações do tomador de contas e concluiu que o Sr. Joaquim Aristeu Figueiredo da Fonseca se encontrava em débito com a Fazenda Nacional pela importância de R$ 237.256,68, valor atualizado até 13/7/2017 (peça 18) .
10. Após serem emitidos o Certificado de Auditoria 353/2018, o Parecer do Dirigente e o Pronunciamento Ministerial (peças 19, 20 e 21, respectivamente) , o processo foi remetido a este Tribunal de Contas da União. 
11. Na instrução de peça 29, apurou-se que os recursos repassados no âmbito do PNATE/2012 foram recebidos pela municipalidade de Currais/PI durante a gestão do Sr. Joaquim Aristeu Figueiredo da Fonseca, tendo o ex-prefeito deixado de comprovar a boa e regular aplicação dos recursos direcionados ao município no âmbito do PNATE/2012 em razão da sua omissão no dever de prestar as respectivas contas, bem como por não ter possibilitado que a sua sucessora cumprisse com o respectivo dever legal. Dessa forma, foi proposta a citação do Sr. Joaquim Aristeu Figueiredo da Fonseca, gestor efetivo dos recursos, para que apresentasse alegações de defesa quanto a não comprovação da boa e regular aplicação dos recursos recebidos por conta do PNATE/2012, bem como a sua audiência devido a não ter disponibilizado as condições para que a sua sucessora cumprisse com o respectivo dever legal, nos seguintes termos:
'11.1. Citação:
Irregularidade: Não comprovação da boa e regular aplicação dos recursos federais repassados ao município de Currais/PI, por meio de transferências para a conta corrente 10961-4 da agência 0589-4 do Banco do Brasil, de titularidade da Prefeitura Municipal de Currais/PI, em face da omissão no dever legal de prestar contas dos valores transferidos no âmbito do Programa Nacional de Apoio ao Transporte do Escolar/PNATE vigente no exercício de 2012 (PNATE-Fundamental/2012) ;
	Data
	Valor (R$ 1,00) 

	30/3/2012
	17.164,68

	26/4/2012
	17.164,68

	15/5/2012
	17.164,68

	28/6/2012
	17.164,68

	31/7/2012
	17.164,68

	31/8/2012
	17.164,68

	28/9/2012
	17.164,68

	31/10/2012
	17.164,68

	30/11/2012
	17.164,68

Conduta: na condição de prefeito municipal de Currais/PI na gestão 2009/2012, em face da omissão na prestação de contas, cujo prazo encerrou-se em 30/4/2013, deixar de comprovar a boa e regular aplicação dos recursos federais recebidos na conta corrente 10961-4 da agência 0589-4 do Banco do Brasil, de titularidade da Prefeitura Municipal de Currais/PI às contas do Programa Nacional de Apoio ao Transporte do Escolar/PNATE vigente no exercício de 2012 (PNATE-Fundamental/2014) ;
11.2. Audiência:
Irregularidade: Omissão no dever de prestar contas dos recursos federais transferidos à conta corrente 10961-4 da agência 0589-4 do Banco do Brasil, de titularidade da Prefeitura Municipal de Currais/PI, no âmbito do Programa Nacional de Apoio ao Transporte do Escolar/PNATE vigente no exercício de 2012 (PNATE-Fundamental/2012) , de modo a comprovar a boa e regular aplicação dos respectivos recursos federais;
Conduta: não apresentar nem disponibilizar as condições materiais mínimas e necessárias para que a sua sucessora, Sra. Ana Cláudia do Ó Silva, pudesse apresentar a prestação de contas do PNATE-Fundamental/2012, tais como notas fiscais, recibos, processos de pagamento, extratos bancários da conta específica e da referente a aplicações financeiras, processos licitatórios, contratos e termos de adjudicação e homologação, bem como documentos que comprovem a execução do objeto, cujo prazo encerrou-se em 30/4/2013;'
12. Em cumprimento ao Despacho do Relator (peça 32) , foi efetuada a citação e audiência do Sr. Joaquim Aristeu Figueiredo da Fonseca, CPF XXX.726.194-XX, prefeito municipal de Currais/PI na gestão 2009-2012, nos moldes adiante:
	Ofício
	Data do ofício
	Data de Recebimento do Ofício
	Nome do Recebedor do Ofício
	Observação
	Fim do Prazo para defesa

	2.713/2019-TCU/Secex-TCE (peça 38) 
	20/5/2019
	5/6/2019 (vide AR de peça 45) 
	Ana Amélia Rego de Souza
	Ofício recebido no endereço da responsável, conforme pesquisa de endereço no Sistema da Receita Federal (peça 36) .
	20/7/2019 (após prorrogação de prazo - ver despacho de peça 49) 

13. O Sr. Joaquim Aristeu Figueiredo da Fonseca, CPF XXX.726.194-XX, apresentou sua defesa às peças 51-57 por meio de seus representantes legais, Dirceu Euler Lustosa Cavalcanti (OAB/PI n° 6.783) e Edson Vieira de Carvalho (OAB/PI nº 3.285) , conforme procuração de peça 50.
EXAME TÉCNICO
Defesa
14. Alega, inicialmente, que a omissão do dever da prestação de conta não é sua culpa, já que findou seu mandato em 31/12/2012, sendo a culpa exclusiva da gestora municipal que assumiu o mandato em 2013, posto que o prazo final para apresentação dessa conta encerrou-se no mandato da sucessora (30/4/2013) .
15. Informa que a Justiça Federal de Corrente-PI, em decisão recente, julgou improcedente o Processo nº 2673-18.2017.4.01.4005 - Ação Pública por Ato de Improbidade Administrativa, proposta pelo MPF, tendo como objeto a mesma omissão no dever de prestar contas do PNATE 2012, por não considerar ímproba sua omissão, que não prestou contas cujo prazo expirou em período que não mais exercia a função, cargo ou mandato (ver peça 53) .
16. O responsável traz em sua defesa que conseguiu, em forma de exceção, que o FNDE lhe disponibilizasse uma senha especial para inserção dos documentos fiscais e relatórios/alimentação do sistema, o que já foi feito em 14/2/2019, conforme recibo de prestação de contas emitido pelo FNDE - Contas Online SIGPC - Sistema de Gestão de Prestação de Contas (peça 55) .
17. Alega, por fim, com base em decisão do STJ, ter ocorrido a prescrição quinquenal, pois o PNATE é do exercício de 2012 e a TCE foi instaurada em 2018.
Análise
18. Quanto à primeira e segunda argumentações apresentadas pela defesa de que a culpa pela omissão da necessária prestação de contas deve recair sobre a prefeita sucessora devido ao prazo para apresentação da prestação de contas ter expirado na gestão da sucessora, não devem prosperar, pois a Sra. Ana Cláudia do Ó Silva ofereceu representação junto à Procuradoria da República no Piauí (peça 24, p.33-36) , tendo também impetrado, perante a Vara da Seção Judiciária Federal de Floriano/PI, Ação Civil Pública por Improbidade Administrativa c/c Ressarcimento de Danos ao Erário, que, mesmo tendo sido considerada improcedente, traz um fato de suma importância, qual seja, ausência de documentação nos arquivos da Prefeitura (peça 24, p. 37-46) , de onde se tem a seguinte alegação:
'Inegáveis os prejuízos causados pelo ex-Prefeito Municipal, ora requerido, que recebeu os recursos sem, contudo, prestar contas a quem de direito, convindo registrar que não foi encontrado na Prefeitura Municipal um único documento acerca da utilização desses recursos no exercício financeiro de 2011 e 2012, que possibilitasse à atual prefeita fazer a devida prestação de contas dos recursos federais repassados ao Município pelo FNDE, referente ao PNATE.'
19. No que tange à pretensa prescrição quinquenal, trago a jurisprudência desta Corte de Contas para rebater tal iniciativa:
'Acórdão 3306/2019-TCU-Segunda Câmara - Relator Ministro Aroldo Cedraz
Enunciado
O reconhecimento da prescrição da pretensão punitiva não implica o afastamento do débito, porquanto as ações de ressarcimento movidas pelo Estado contra os agentes causadores de danos ao erário são imprescritíveis, nos termos do art. 37, § 5º, da Constituição Federal e da Súmula TCU 282. 
Voto 
 (...) 6. Importante esclarecer ao recorrente que não se confundem a condenação em débito (natureza de ação de ressarcimento) e um de seus potenciais efeitos (aplicação de multa) , esta última de natureza punitiva do Estado. Aliás, nos termos da consolidada jurisprudência desta Corte, o reconhecimento da prescrição da pretensão punitiva não implica o afastamento do débito, porquanto as ações de ressarcimento movidas pelo Estado contra os agentes causadores de danos ao Erário são imprescritíveis, nos termos do art. 37, § 5º, da Constituição Federal e da Súmula TCU 282 (Acórdão 76/2017-TCU-Plenário) . (...) '
20. Por fim, apurou-se a apresentação intempestiva junto ao FNDE da prestação de contas dos recursos repassados ao município de Currais/PI, no âmbito do Programa Nacional de Apoio ao Transporte do Escolar/PNATE-Fundamental, no exercício de 2012, conforme recibo de prestação de contas emitido em pelo FNDE - Contas Online SIGPC - Sistema de Gestão de Prestação de Contas (peça 55) .
21. Ante a apresentação de defesa pelo responsável, Sr. Joaquim Aristeu Figueiredo da Fonseca, CPF XXX.726.194-XX, prefeito municipal de Currais/PI na gestão 2009-2012, juntamente com a informação de que apresentou as prestações de contas ao FNDE em 14/2/2019, conforme recibo de prestação de contas emitido em pelo FNDE - Contas Online SIGPC - Sistema de Gestão de Prestação de Contas (peça 55) , podendo vir ser acolhidas como sendo a efetiva prestação de contas do Programa Nacional de Apoio ao Transporte do Escolar/PNATE-Fundamental no exercício de 2012, e em conformidade com o Acórdão 1580/2008-TCU-Primeira Câmara, do Relator Ministro Marcos Bemquerer, foi realizada diligência ao FNDE com o fito de solicitar cópia da Nota Técnica a ser expedida em face da análise da referida prestação de contas, acompanhada de informações sobre a pertinência e a possibilidade de os documentos oferecidos servirem de subsídio ao exame de mérito por parte do TCU.
22. A referida diligência, após despacho do Relator (peça 62) , foi realizada por meio do Ofício 5.259/2019-TCU/Seproc, de 20/9/2019 (peça 63) .
23. O FNDE encaminhou a documentação de peças 65-68, sendo que a peça 68, p. 3-10, contém a NOTA TÉCNICA n.º 103/2019/DAESP/COPRA/CGAPC/DIFIN.
24. A referida Nota Técnica, no seu subitem 5.1, ao analisar a documentação que deveria ser apresentada por força da Resolução/CD/FNDE 2, de 18 de janeiro de 2012, necessária para a aprovação da prestação de contas, observou a ausência do Parecer Conclusivo do CACS/FUNDEB acerca da aplicação dos recursos transferidos, conforme transcrito abaixo:
'5.1. A Resolução/CD/FNDE nº 2, de 18 de janeiro de 2012, mormente em seu artigo 1º, determinou que as prestações de contas com prazo vincendo a partir de sua emissão deveriam ser apresentadas eletronicamente, por meio de registros no Sistema de Gestão de Prestação de Contas (SiGPC) . Subsidiariamente, nos termos da Resolução nº 12/2011, os documentos elencados abaixo devem constar da prestação de contas do programa, a seguir in verbis:
Art. 17 A prestação de contas dos recursos financeiros transferidos será constituída:
I - ANEXO I - Demonstrativo da Execução da Receita e da Despesa e de Pagamentos Efetuados;
II - ANEXO II - Parecer Conclusivo do CACS/FUNDEB acerca da aplicação dos recursos transferidos;
III - ANEXO III - Conciliação Bancária, se for caso;
IV - dos extratos bancários da conta corrente específica em que os recursos foram depositados e das aplicações financeiras realizadas.
5.2.  Compulsando-se os autos pôde se verificar que o Parecer exigido no inciso II aposto acima não foi juntado à documentação de prestação de contas em exame.'
25. Adiante, no subitem 5.3, menciona que o PARECER Nº 358/2019/COATE/CGAME/DIRAE também havia detectado essa mesma falha e, portanto, conclui pela irregularidade das contas com a manifestação pela insuficiência da defesa apresentada, conforme segue:
'5.3. A área técnica, por meio do PARECER Nº 358/2019/COATE/CGAME/DIRAE acostado ao SEI sob o número 1579876, manifestou-se consoante exposto a seguir:
'2.3 Verificando o Sistema de Gestão de Conselhos - SIGECON, foi identificado que Conselho de Acompanhamento e Controle Social - (CACS-FUNDEB) , NÃO cumpriu com sua obrigação de encaminhar Parecer Conclusivo sobre a referida prestação de contas, contrariando as atribuições definidas no inciso III, do Art. 3 da Resolução CD/FNDE nº 12, de 17 de março de 2011 e a Resolução nº 24, de 14 de junho de 2013.'
6. CONCLUSÃO
6.1. Diante do exposto, considerando o conteúdo posto à vista no item 5 desta, manifesta-se pela insuficiência da defesa em tela.'
26.Destarte, da conclusão da NOTA TÉCNICA n.º 103/2019/DAESP/COPRA/CGAPC/DIFIN (peça 68, p. 3-10) não foi possível estabelecer o nexo de casualidade entre as possíveis despesas efetuadas com os recursos recebidos, no âmbito do PNATE/2012, em afronta ao art. 37, caput, c/c o art. 70, parágrafo único, da Constituição da República Federativa do Brasil de 1988, art. 93 do Decreto-Lei 200/1967, art. 66 do Decreto 93.872/1986, art. 6 da Lei 10.008/2004 e art. 17, § 1º, da Resolução CD/FNDE 12, de 17/3/2011.
27. Conforme disposto no art. 17, § 1º, da Resolução/CD/FNDE 12/2011, as prestações de contas dos recursos transferidos no âmbito do PNATE/2012 deveriam ser elaboradas pelos Entes Executores (EEx) e remetidas ao Conselho de Acompanhamento e Controle Social do Fundo de Manutenção e Desenvolvimento da Educação Básica e de Valorização dos Profissionais da Educação (CACS/FUNDEB) até 28 de fevereiro do exercício subsequente ao do repasse, isto é, até 28/2/2013, já na gestão da prefeita sucessora, Sra. Ana Cláudia do Ó Silva. Caso o município não tivesse CACS/FUNDEB constituído, a prestação de contas deveria ser remetida para análise do Conselho Estadual respectivo (§ 6º do citado art. 17) , o que não foi feito.
28.Vale relembrar que a prestação de contas desse tipo de repasse é simplificada e declaratória, constituída pelos demonstrativos exigidos pela precitada resolução, a serem apresentados pelo gestor no SiGPC, tendo no parecer conclusivo do conselho de controle social, a ser inserido por este no Sigecon, elemento chave de validação dos dados apresentados pelo gestor.
29. A importância do referido parecer conclusivo e a sua ausência/deficiência como motivo para a impugnação do valor total repassado estão consubstanciados, por exemplo, nos seguintes Acórdãos 2.002/2018-1ª Câmara-Relator Augusto Sherman; 2.305/2017-2ª Câmara-Relator José Múcio Monteiro; 2.762/2016-2ª Câmara-Relator Vital do Rêgo; e 289/2009-1ª Câmara-Relator Augusto Nardes.
30. Nesse sentido, deliberação mais recente do TCU, Acordão 3.871/2019-2º Câmara-Relator Marcos Bemquerer, com respeito ao parecer conclusivo do Conselho, trata dessa questão, nos seguintes termos:
'17. A respeito da ausência dessa documentação, importante lembrar que as prestações de contas recebidas pelo FNDE, no âmbito do PNAE, possuem natureza essencialmente declaratória, pois, em consonância com a sistemática e as regras que regulam aquele programa, as ações de fiscalização mais relevantes cabem ao Conselho de Alimentação Escolar - CAE, colegiado incumbido de acompanhar a aplicação dos recursos federais e de receber e emitir parecer conclusivo acerca da aprovação ou não da execução do programa (art. 27, inciso IV, da Resolução CD/FNDE 38/2009) . Logo, o CAE constitui-se em importante instância de controle sobre a correção do uso dos recursos do PNAE.
18. Destarte, a ausência do mencionado parecer do CAE impede a comprovação da boa e regular aplicação dos valores federais. Esse é o magistério jurisprudencial desta Corte, conforme os excertos colhidos da ferramenta de pesquisa deste Tribunal Jurisprudência Selecionada:
Acórdão 4811/2016-TCU-Segunda Câmara, Relatora Ministra Ana Arraes
'A ausência do parecer do Conselho de Alimentação Escolar (CAE) , contendo manifestação conclusiva do referido conselho, em documento assinado por seu titular e demais integrantes, impede a comprovação da boa e regular aplicação dos valores federais recebidos à conta do Programa Nacional de Alimentação Escolar.'
Acórdão 3688/2014-TCU-Segunda Câmara, de minha Relatoria
'A ausência do parecer do Conselho de Alimentação Escolar (CAE) acerca da prestação de contas impede a comprovação da lisura na gestão dos recursos recebidos à conta do Programa Nacional de Alimentação Escolar (PNAE) .'
31. Dessa forma, no presente caso, assiste razão ao FNDE ao concluir pela insuficiência da documentação apresentada como prestação de contas pela ausência do parecer conclusivo do Conselho e imputação pelo débito total dos recursos repassados.
32. Ressalte-se que o tomador de contas excluiu de eventual corresponsabilidade a prefeita sucessora, Sra. Ana Cláudia do Ó Silva, com base na existência de representação protocolada em 17/12/2013 perante o Ministério Público Federal contra o prefeito antecessor, fato compatível com a jurisprudência deste Tribunal e com a Súmula TCU 230.
33. Da análise procedida acima, verifica-se que os argumentos de defesa apresentados pelo responsável, Sr. Joaquim Aristeu Figueiredo da Fonseca, CPF XXX.726.194-XX, ex-prefeito do município de Currais-PI, não foram suficientes para elidir a irregularidade pela qual está sendo responsabilizado, de forma que devem ser rejeitados.
CONCLUSÃO
34. Em face da análise promovida na seção 'EXAME TÉCNICO' e da análise dos documentos presentes nos autos, verifica-se que o Sr. Joaquim Aristeu Figueiredo da Fonseca, CPF XXX.726.194-XX, prefeito do município de Currais/PI na gestão 2009-2012, era o gestor responsável pelos valores direcionados ao município pelo PNATE/2012, bem como pela boa e regular aplicação dos recursos, que deveria ter sido comprovada inicialmente até a data especificada no art. 17, § 1º, da Resolução/CD/FNDE 12/2011 (peça 25) , ou seja, 28/2/2013. Apenas em 7/3/2013 a Resolução/CD/FNDE 5 (peça 26) autorizou o FNDE a, excepcionalmente, receber a prestação de contas do PNATE/2012 até 30/4/2013, entre outros programas, fato que não ocorreu para o programa em tela.
35. Da análise dos autos, verifica-se que foi dada oportunidade de defesa ao agente responsabilizado, em obediência aos princípios constitucionais que asseguram o direito ao contraditório e à ampla defesa (art. 5º, inciso LV, da Constituição Federal) , tendo em vista a notificação realizada por intermédio do Ofício 11.315/2017-SEOPC/COPRA/CGCAP/DIFIN/FNDE (peça 11, p. 2-3) , devidamente recepcionado, conforme AR, em 16/5/2017 (peça 12, p. 3) , e, posteriormente, no âmbito do TCU, por meio dos ofício de peças 38 e 40, com ciência da comunicação positivada conforme AR presentes nas peças 44 e 45. 
36. Verifica-se também que não houve a prescrição da pretensão punitiva, conforme análise já realizada.
37. Tendo em vista que não constam dos autos elementos que permitam reconhecer a boa-fé do responsável, sugere-se que as suas contas sejam julgadas irregulares, nos termos do art. 202, § 6º, do Regimento Interno do TCU, com a imputação do débito atualizado monetariamente e acrescido de juros de mora, nos termos do art. 202, § 6º, do Regimento Interno do TCU, e com a aplicação da multa prevista no art. 57 da Lei 8.443/1992 ao Sr. Joaquim Aristeu Figueiredo da Fonseca, CPF XXX.726.194-XX.
PROPOSTA DE ENCAMINHAMENTO
38. Diante do exposto, submetemos os autos à consideração superior, propondo ao Tribunal:
a) rejeitar as alegações de defesa apresentadas pelo responsável, Sr. Joaquim Aristeu Figueiredo da Fonseca, CPF XXX.726.194-XX.
b) julgar irregulares, nos termos dos arts. 1º, inciso I, 16, inciso III, alínea 'b' e 'c', § 2º, da Lei 8.443/92 c/c os arts. 19 e 23, inciso III, da mesma Lei, e com arts. 1º, inciso I, 209, inciso I, e 214, inciso III, do Regimento Interno/TCU, as contas do Sr. Joaquim Aristeu Figueiredo da Fonseca, CPF XXX.726.194-XX, condenando-o ao pagamento das importâncias a seguir especificadas, atualizadas monetariamente e acrescidas dos juros de mora, calculadas a partir das datas discriminadas até a data da efetiva quitação do débito, fixando-lhe o prazo de quinze dias, para que comprove, perante o Tribunal, o recolhimento das referidas quantias aos cofres do Fundo Nacional de Desenvolvimento da Educação, nos termos do art. 23, inciso III, alínea 'a', da citada lei, c/c o art. 214, inciso III, alínea 'a', do Regimento Interno do TCU.
	DATA
	VALOR (R$ 1,00) 

	30/3/2012
	17.164,68

	26/4/2012
	17.164,68

	15/5/2012
	17.164,68

	28/6/2012
	17.164,68

	31/7/2012
	17.164,68

	31/8/2012
	17.164,68

	28/9/2012
	17.164,68

	31/10/2012
	17.164,68

	30/11/2012
	17.164,68

c) aplicar ao responsável, Joaquim Aristeu Figueiredo da Fonseca, CPF XXX.726.194-XX, gestão 2009-2012, a multa prevista no art. 57, da Lei 8.443/1992, c/c o art. 267, do Regimento Interno do TCU, fixando-lhe o prazo de quinze dias, a contar da notificação, para que comprove, perante o Tribunal (art. 214, inciso III, alínea 'a', do Regimento Interno do TCU) , o recolhimento da dívida aos cofres do Tesouro Nacional, atualizada monetariamente desde a data do acórdão que vier a ser proferido por este Tribunal até a do efetivo recolhimento, se paga após o vencimento, na forma da legislação em vigor;
d) informar ao responsável, Joaquim Aristeu Figueiredo da Fonseca, CPF XXX.726.194-XX, que, se vier a ser condenado pelo Tribunal, os débitos ora apurados serão acrescidos de juros de mora, nos termos do § 1º do art. 202 do RI/TCU;
e) esclarecer ao responsável, Joaquim Aristeu Figueiredo da Fonseca, CPF XXX.726.194-XX, em obediência ao art. 12, § 2º, da Lei 8.443/1992, e ao art. 12, inciso VI, da Resolução TCU 170/2004, que o recolhimento tempestivo do débito somente saneará o processo caso seja reconhecida a sua boa-fé e não se constate outra irregularidade nas contas;
f) autorizar, desde logo, nos termos do art. 28, inciso II, da Lei 8.443/1992, a cobrança judicial das dívidas, caso não atendida a notificação;
g) autorizar, desde logo, com fundamento no art. 26, da Lei 8.443/1992, c/c o art. 217, do Regimento Interno do TCU, caso seja do interesse dos responsável, o parcelamento das dívidas em até trinta e seis parcelas, incidindo sobre cada uma, os encargos legais devidos, sem prejuízo de alertá-lo que, caso opte por essa forma de pagamento, a falta de comprovação do recolhimento de qualquer parcela implicará o vencimento antecipado do saldo devedor, nos termos do art. 26, parágrafo único, da Lei 8.443/1992, c/c o art. 217, § 2º, do Regimento Interno do TCU; e
h) enviar cópia do Acórdão que vier a ser proferido ao Fundo Nacional de Desenvolvimento da Educação e aos responsáveis, para ciência, informando que a deliberação, acompanhada do Relatório e do Voto que a fundamentam, estará disponível para a consulta no endereço virtual https://www.tcu.gov.br/acordaos, além de esclarecer que, caso requerido, o TCU poderá fornecer sem custos, as correspondentes cópias na forma impressa."
2.	O Diretor e o Secretário da SecexTCE ratificaram a instrução acima (peças 71 e 72) .
3.	O representante do Ministério Público junto ao Tribunal de Contas da União (MP/TCU) , em sua intervenção regimental, acolheu o encaminhamento alvitrado pela unidade técnica (peça 73) .
É o relatório.

Dirceu Euler Lustosa Cavalcanti (OAB/PI 6.783) e Edson Vieira de Carvalho (OAB/PI 3.285)

Procurador Sergio Ricardo Costa Caribé

TOMADA DE CONTAS ESPECIAL. PROGRAMA NACIONAL DE APOIO AO TRANSPORTE ESCOLAR. EXERCÍCIO DE 2012. OMISSÃO NO DEVER DE PRESTAR CONTAS. CITAÇÃO. AUDIÊNCIA. PRESTAÇÃO DE CONTAS APRESENTADA INTEMPESTIVAMENTE PERANTE O ÓRGÃO CONCEDENTE. DILIGÊNCIA. PRESTAÇÃO DE CONTAS REPROVADA. CONTAS IRREGULARES. DÉBITO. MULTA. CIÊNCIA.

TOMADA DE CONTAS ESPECIAL (TCE)

Em exame, processo de tomada de contas especial instaurada pelo Fundo Nacional de Desenvolvimento da Educação (FNDE) em desfavor do sr. Joaquim Aristeu Figueiredo da Fonseca, ex-prefeito do Município de Currais/PI (gestão 2009-2012) , em face da omissão na prestação de contas dos recursos repassados por força do Programa Nacional de Apoio ao Transporte do Escolar de 2012 (Pnate/2012) .
2.	Para a execução do Pnate/2012, o FNDE repassou ao município a importância total de R$ 154.482,12.
3.	O prazo para prestar contas encerrou-se em 30/4/2013.
4.	No entanto, conforme consta do processo, a prestação de contas não foi encaminhada, motivo que levou o órgão concedente a notificar o responsável para que apresentasse a documentação pertinente ou devolvesse os valores recebidos.
5.	Diante da inércia do gestor, o FNDE concluiu pela instauração de tomada de contas especial em decorrência da omissão no dever de prestar contas. O prejuízo apurado alcançou o montante total de R$ 154.482,12, sob a responsabilidade do ex-prefeito, na condição de gestor dos recursos.
6.	Nesta Corte de Contas, foi promovida a citação do sr. Joaquim Aristeu Figueiredo da Fonseca para que apresentasse alegações de defesa em face da não comprovação da boa e regular aplicação dos recursos, os quais foram integralmente geridos por ele.
7.	Foi, ainda, realizada a audiência do ex-prefeito para que justificasse a omissão no dever de prestar contas, bem como o fato de não ter disponibilizado as condições materiais mínimas e necessárias para que a sua sucessora, sra. Ana Cláudia do Ó Silva, pudesse apresentar a prestação de contas.
8.	Registra-se que não foi imputada corresponsabilidade à sra. Ana Cláudia do Ó Silva porque, embora o prazo para prestação de contas tenha se encerrado em sua gestão (30/4/2013) , foram adotadas as medidas legais pertinentes para resguardar o erário (peça 24, p. 33-36 e 37-46) .
9.	Regularmente notificado (ex vi do aviso de recebimento inserto à peça 45) , o responsável carreou aos autos as alegações de defesa insertas às peças 51-57.
10.	Resumidamente, o ex-prefeito sustenta que: (i) a omissão no dever da prestação de contas não seria sua atribuição, já que seu mandato findou em 31/12/2012, cabendo, exclusivamente, à gestora municipal que assumiu o mandato seguinte o exercício desse mister; (ii) a Justiça Federal de Corrente/PI julgou improcedente Ação Pública por Ato de Improbidade Administrativa proposta pelo MPF, cujo objeto também era a omissão no dever de prestar contas do Pnate 2012, por não considerar ímproba sua omissão; (iii) conseguiu, excepcionalmente, que o FNDE lhe disponibilizasse uma senha especial para inserção dos documentos fiscais e relatórios no Sistema de Gestão de Prestação de Contas (SIGPC) , o que foi feito em 14/2/2019, conforme recibo de prestação de contas emitido pelo FNDE (peça 55) ; (iv) com base em decisão do STJ, teria ocorrido a prescrição quinquenal da presente tomada de contas especial.
11.	Para melhor esclarecer a questão atinente à prestação de contas intempestiva perante o FNDE, foi realizada diligência à entidade para que fosse encaminhada a nota técnica expedida acerca da documentação apresentada pelo ex-gestor relacionada ao Pnate 2012.
12.	Em resposta, o FNDE encaminhou a documentação de peças 65-68, inclusive a Nota Técnica 103/2019/DAESP/COPRA/CGAPC/DIFIN. De acordo com esse documento, a prestação de contas foi rejeitada porque não se fez acompanhar de um de seus elementos obrigatórios, a saber, o parecer conclusivo do Conselho de Acompanhamento e Controle Social (Cacs/Fundeb) acerca da aplicação dos recursos transferidos.
13.	A unidade técnica e o Parquet especializado, em posicionamentos uniformes, refutaram os argumentos do ex-prefeito.
14.	Estou de acordo com o entendimento exarado pela SecexTCE e pelo MP/TCU.
15.	De fato, conquanto o prazo final para a prestação de contas tenha se esgotado no mandato da prefeita sucessora, esta gestora comprovadamente adotou as medidas legais visando ao resguardo do patrimônio público, em consonância com a Súmula TCU 230. Foram ajuizadas uma representação junto à Procuradoria da República no Estado do Piauí e uma ação civil pública perante a Vara da Seção Judiciária Federal de Floriano/PI.
16.	No âmbito das referidas ações, inclusive, restou evidenciado que o ex-prefeito não disponibilizou, para a gestão subsequente, quaisquer documentos que viabilizassem a apresentação da prestação de contas ao FNDE (peça 24, p. 34 e 38) .
17.	Logo, não merece prosperar a tentativa do responsável em transferir para terceiro o ônus de comprovar a regularidade da integral aplicação dos recursos públicos por ele geridos.
18.	Igualmente não procede o argumento de prescrição quinquenal, uma vez que, consoante consolidada jurisprudência deste Tribunal, as ações de ressarcimento movidas pelo Estado contra os agentes causadores de danos ao erário são imprescritíveis, nos termos do art. 37, § 5º, da Constituição Federal e da Súmula TCU 282.
19.	Ressalta-se que o dever de prestar contas é inerente à gestão de recursos públicos, constituindo um dos pilares do sistema republicano. Ao descumpri-lo, o responsável infringe a Constituição Federal, as normas que regem a administração pública e as obrigações assumidas por meio do ajuste firmado. Essa omissão abre a possibilidade, inclusive, de que a totalidade dos recursos transferidos tenha sido desviada, em benefício do gestor ímprobo ou de pessoas por ele determinadas.
20.	Quanto à documentação oferecida a título de prestação de contas intempestiva perante o FNDE, esta não foi aceita pela entidade por não estar acompanhada do Parecer Conclusivo do Conselho de Acompanhamento e Controle Social do Fundo de Manutenção e Desenvolvimento da Educação Básica e de Valorização dos Profissionais da Educação (Cacs/Fundeb) .
21.	Sobre o tema, urge asseverar que o citado parecer constitui elemento indispensável para a correta avaliação da regularidade na aplicação dos recursos federais atinentes ao Pnate, sendo que a sua ausência conduz ao julgamento pela irregularidade das contas. Isso porque a prestação de contas desse tipo de repasse é simplificada e declaratória, constituída por demonstrativos de despesas a serem apresentados pelo próprio gestor junto ao SiGPC. O parecer conclusivo do Cacs/Fundeb funciona, pois, como elemento essencial de validação dos dados apresentados pelo gestor.
22.	A importância do referido parecer conclusivo e a sua ausência/deficiência como motivo para a impugnação do valor total repassado já foram objeto de exame em diversas ocasiões nesta Corte de Contas (vide Acórdão 2002/2018-TCU-Primeira Câmara, relator Ministro-Substituto Augusto Sherman Cavalcanti; 2.305/2017-2ª Câmara, relator Ministro José Múcio Monteiro; 2.762/2016-2ª Câmara, relator Ministro Vital do Rêgo; e 289/2009-1ª Câmara, relator Ministro Augusto Nardes) . Destaco, por oportuno, trecho do voto que fundamentou o Acordão 3.871/2019-2º Câmara, de relatoria do Ministro-Substituto Marcos Bemquerer Costa:
	"17. A respeito da ausência dessa documentação, importante lembrar que as prestações de contas recebidas pelo FNDE, no âmbito do PNAE, possuem natureza essencialmente declaratória, pois, em consonância com a sistemática e as regras que regulam aquele programa, as ações de fiscalização mais relevantes cabem ao Conselho de Alimentação Escolar - CAE, colegiado incumbido de acompanhar a aplicação dos recursos federais e de receber e emitir parecer conclusivo acerca da aprovação ou não da execução do programa (art. 27, inciso IV, da Resolução CD/FNDE 38/2009) . Logo, o CAE constitui-se em importante instância de controle sobre a correção do uso dos recursos do PNAE."
23.	Ante a inexistência, portanto, de elementos capazes de comprovar a boa e regular aplicação dos recursos, acolho a proposta formulada pela unidade técnica e endossada pelo Parquet especializado no sentido de julgar irregulares as presentes contas, com imputação de débito correspondente à totalidade dos valores recebidos.
24.	Impõe-se apropriada, ainda, a aplicação da multa prevista nos arts. 19, caput, e 57 da Lei 8.443/1992. Para tanto, fixo o seu valor em R$ 23.000,00, correspondente a, aproximadamente, 10% do valor atualizado do débito.
25.	Por fim, cumpre esclarecer ao responsável que a improcedência de ação pública por ato de improbidade administrativa proposta pelo Ministério Público Federal em nada afeta o julgamento de suas contas no âmbito deste Tribunal. Como é sabido, não é da alçada desta Corte de Contas avaliar a ocorrência de ato de improbidade administrativa como pressuposto para a condenação em débito e aplicação de sanções decorrentes de irregularidades na aplicação de recursos públicos federais. Desse modo, eventual conclusão de não configuração de improbidade administrativa no âmbito de ação judicial não vincula as decisões a serem adotadas nos processos que aqui tramitam.
26.	Nunca é demais relembrar que o TCU possui jurisdição e competência próprias, estabelecidas pela Constituição Federal e pela Lei 8.443/1992, e que o princípio da independência das instâncias prescreve que a existência de ação judicial que verse sobre a mesma matéria não obsta a atuação desta Corte de Contas, salvo quando prolatada sentença criminal absolutória na qual seja reconhecida ou provada a inexistência do fato ou a negativa da autoria em relação ao responsável.
27.	Ante o exposto, voto no sentido de que o Tribunal adote o acórdão que ora submeto à deliberação desta Primeira Câmara.
                  TCU, Sala de Sessões Ministro Luciano Brandão Alves de Souza, em   de janeiro de 2021.
BENJAMIN ZYMLER 
Relator